【裁判字號】    96,上易,717
【裁判日期】    970219
【裁判案由】    返還定金
【裁判全文】
臺灣高等法院民事判決                 96年度上易字第717號
上  訴  人  廣建鑫企業有限公司
（即反訴原告）
法定代理人  丙○○
上  訴  人  戊○○
訴訟代理人  丙○○
被  上訴人  三陽工業股份有限公司
（即反訴被告）
法定代理人  丁○○
訴訟代理人  李金樺律師
            張簡勵如律師
            陳峰富律師
複  代理人  李宗瀚律師
上列當事人間請求返還定金事件，上訴人對於中華民國96年7月
12日臺灣新竹地方法院95年度訴字第771號第一審判決提起上訴
，上訴人廣建鑫企業有限公司並提起反訴，本院於97年1月29日
言詞辯論終結，判決如下：
    主  文
上訴人之上訴及反訴原告之訴均駁回。
原判決主文第一項關於利息部分，減縮自民國95年5月23日起至
清償日止，按年息5％計算之利息。
第二審訴訟費用，關於本訴部分由上訴人連帶負擔；關於反訴訴
訟費用，由反訴原告負擔。
    事實及理由
一、程序方面：
  (一)按「提起反訴，非經他造同意，不得為之。但有下列各款情
    形之一者，不在此限：．．二就同一訴訟標的有提起反訴之
    利益者」，民事訴訟法第446條第2項第2款定有明文。本件
    被上訴人三陽工業股份有限公司（即反訴被告，下稱三陽公
    司），依解除契約回復原狀請求權，請求上訴人廣建鑫企業
    有限公司（即反訴原告，下稱廣建鑫公司）返還定金新台幣
    （下同）1,472,000元及法定遲延利息，廣建鑫公司則以三
    陽公司違約，已終止契約，致伊受有營業損失500萬元及得
    請求契約尾款2,208,000元（計7,208,000元）為由，於97年
    1月29日提起反訴，屬就兩造間之契約關係是否解除（或終
    止）產生爭訟，依訴訟經濟及紛爭一次解決原則，依上開規
    定，廣建鑫公司具提起反訴之利益，雖被上訴人不同意，仍
    應准許。
  (二)又第二審訴之變更或追加，非經他造同意不得為之，但擴張
    或減縮應受判決事項之聲明者，不在此限，民事訴訟法第
    446條第1項、第255條第1項第3款定有明文。查三陽公司原
    起訴聲明請求廣建鑫公司、上訴人戊○○應連帶給付1,472,
    000元及自95年5月22日起加計法定遲延利息，嗣96年12月5
    日就利息部分減縮自95年5月23日起算（見本院卷第83頁反
    面），核屬減縮應受判決事項之聲明，依上開規定，毋庸對
    造同意，自應准許，均合先敘明。
二、關於本訴部分：
  (一)三陽公司起訴主張：伊於民國93年3月24日向廣建鑫公司訂
    購「CRANK RB/FB KEY WAY」加工自動連線1組（下稱系爭機
    組），簽有訂購契約（下稱系爭契約），由戊○○擔任廣建
    鑫公司之連帶保證人。伊已依訂購契約第6條之約定，於93
    年6月2日給付定金1,472,000元（下稱系爭定金）予廣建鑫
    公司，但廣建鑫公司設計之系爭機組無法通過驗收，伊同意
    展期迄95年1月5日止，再進行夾具確認，如夾具確認合格，
    系爭契約繼續履行，如夾具無法通過驗收，則解除系爭契約
    ，廣建鑫公司需返還系爭定金。惟廣建鑫公司迄95年1月5日
    止，均未為夾具確認，系爭契約無法履行，伊於95年5月9日
    發函解除系爭契約，並請求廣建鑫公司應於95年5月22日返
    還系爭定金，竟遭拒絕，戊○○為連帶保證人，應負連帶返
    還責任。爰依連帶保證、解除系爭契約回復原狀之法律關係
    ，求為命上訴人應連帶返還系爭定金及自95年5月22日起至
    清償日止，按年息5％計算利息，及願供擔保請准宣告假執
    行之判決。
  (二)廣建鑫公司、戊○○則以：上開加工自動連線機組為特製品
    ，並非市面上標準機台，兩造簽約前已討論規劃長達一年，
    廣建鑫公司自設計階段起即至三陽公司報告，初步試機時，
    亦經三陽公司認可後，將機台移入三陽公司之工廠內並作線
    外第2次試機。嗣因現場操作人員認會影響後續機台更換作
    業，乃要求廣建鑫公司變更設計，增加機台滑動底座，致影
    響機台穩定性。廣建鑫公司始終配合三陽公司之要求，甚至
    同意重新製作1條新線，且廣建鑫公司已依94年12月14日會
    議紀錄第5項之協議，完成夾具後，將圖片及動作情形錄影
    ，並於95年1月16日以電子郵件寄至三陽公司工機廠主管處
    ，並通知現場主管，事後該現場主管及工程師亦至廣建鑫公
    司之工廠查看夾具，當時無人對夾具作評論，亦未論及系爭
    契約繼續進行或終止，伊無違約情事等語，資為抗辯。
三、關於反訴部分：
  (一)廣建鑫公司起訴主張：三陽公司未依系爭契約第6條付款辦
    法第1款及第10條特約事項第8款之約定，於訂約時給付系爭
    定金，已屬違約，伊於95年12月29日解除契約，三陽公司應
    賠償伊營業損失500萬元及應給付契約尾款2,208,000元，爰
    依契約之法律關係，求為命三陽公司應給付7,208,000元之
    判決。
  (二)三陽公司則以：伊無違約之情事，若伊得請求返還系爭定金
    ，即表示系爭契約已遭解除或終止，廣建鑫公司請求給付尾
    款並無理由，廣建鑫公司提起反訴，並不合民事訴訟法第44
    6條但書之規定，伊不同意等語，資為抗辯。
四、原審為上訴人全部敗訴之判決，即判命上訴人應連帶給付1,
    472,000元及自95年5月22日起至清償日止，按年息5％計算
    之利息，並諭知三陽公司以49萬元供擔保後得假執行。
    上訴人不服，提起上訴，其上訴聲明：(一)原判決廢棄。(二)
    上開廢棄部分，三陽公司在第一審之訴及假執行之聲請均駁
    回。
    三陽公司之答辯聲明：上訴駁回，並於96年12月5日減縮起
    訴聲明，關於利息部分減縮自95年5月23日起計算。
    廣建鑫公司於本院審理時，提起反訴，其反訴聲明：三陽公
    司應給付7,208,000元。
    三陽公司之反訴答辯聲明：反訴駁回。
五、本院得心證之理由：
  (一)關於本訴部分：
    1.兩造對於三陽公司於93年3月24日向廣建鑫公司訂購系爭
      機組，簽有系爭契約，並由戊○○擔任廣建鑫公司之連帶
      保證人。嗣三陽公司於93年6月2日給付定金1,472,000元
      予廣建鑫公司等情，並不爭執，復有系爭契約、廣建鑫公
      司提出之玉山銀行存摺為證（見支付命令卷第6頁至第8頁
      、台灣桃園地方法院95年度訴字第1498號卷第22頁至第24
      頁、本院卷第61頁至第63頁、台灣新竹地方法院95年度訴
      字第771號卷第33頁），自堪信為真實。
    2.按債權人於有第226條之情形時，得解除契約，民法第256
      條定有明文。又「債權人於有民法第226條之情形時，得
      解除契約，為同法第256條所明定，依本條規定之意旨，
      被上訴人自毋庸為定期催告即得解除契約。其請求上訴人
      償還當時受領之價金及其法定遲延利息，難謂不當」，最
      高法院67年台上字第3701號判例參照。本件三陽公司主張
      廣建鑫公司設計之系爭機組，迄其同意展期之95年1月5日
      止，均無法通過驗收，系爭契約已無法履行等情，惟廣建
      鑫公司、戊○○否認之，經查：
      (1)契約有效成立後，就契約之約定事項，基於契約自由原
        則，當事人仍得以新的意思表示合致，變更原先之約定
        ，一經變更而達成新合意後，該新合意之事項即生拘束
        契約當事人之效力。系爭機組之履行期限，依系爭契約
        第四條交貨期限之約定，廣建鑫公司原應於93年5月30
        日前按裝（指安裝）完成，至三陽公司認可試車驗收之
        階段（見前揭1498號卷第22頁）。嗣三陽公司、廣建鑫
        公司就系爭契約之履行，於94年12月14日召開檢討會議
        ，業據三陽公司提出該會議紀錄為證，觀之該會議紀錄
        內容第五點，記載「CRANK自動連線日程計劃．．12/14
        ~06 1/5 MK確認夾具信賴度，確認OK本案繼續進行，工
        期3.5個月量產，若夾具確認NG，本案終止，已付訂金
        退回SY，若本案繼續進行而最終無法驗收，已付訂金亦
        需退回」等語（見前揭1498號卷第27頁），故系爭機組
        之履行期限，三陽公司及廣建鑫公司於系爭契約簽定後
        ，已另合意94年12月14日起至95年1月5日確認夾具之信
        賴度，如確認合格，系爭契約繼續履行，若夾具確認不
        合格，則系爭契約不再進行，廣建鑫公司需退回已收之
        定金（即約定廣建鑫公司所收之定金應退回，所謂契約
        「終止」，核當事人之真意應係指契約解除，併予敘明
        ）。廣建鑫公司即應受上開新合意之拘束，於95年1月5
        日前由三陽公司確認其所設計之夾具，能符合生產線之
        需求，並以此項認可，作為系爭契約是否繼續進行之條
        件。
      (2)另參諸證人甲○○（即三陽公司設計部門員工）證稱：
        「這是一個傳輸設備，所做的是半成品夾起來放在機器
        上面，然後讓機器加工，之後把半成品拿出來再移動到
        下壹台機器，再放到機器內，廣建鑫公司當時是負責此
        部分之施工完成，他有架設，但配合試車我不在現場，
        ．．最後我知道試車不成功」（見本院卷第50頁反面）
        ；證人乙○○（即三陽公司零件開發工程師）亦證述：
        「我有參加，這次會議（指94年12月14日會議）討論對
        造的機器第一次失敗，要做第二次測試前的檢討會議，
        上訴人要作第二次試車的話，我方要如何配合之事項，
        拖了幾個月對造都沒有測試，一直到95年3月7日我們有
        去對造工廠拜訪一次，他有拿模型夾具給我們看，結果
        並沒有作第二次的測試，對造也沒有通知我們說準備好
        要做第二次的測試」、「（他拿模型夾具，是何種東西
        ，請具體說明？）只是一個夾零件的夾具，其他的結構
        是沒有」、「（94年12月14日的會議記錄是誰？）是我
        寫的」、「（這個會議記錄第五點是誰說的？）這是大
        家共同檢討出來的，丙○○有同意，所以他才會簽名」
        、「就是可以完全能夠現場實際操作，如果沒有辦法現
        場實際能夠操作，就是NG」等語（見本院卷第51頁正、
        反面），由該二名證人之證言，足認廣建鑫公司於95年
        1月5日前，其夾具並未經三陽公司確認合格，堪予採信
        。
      (3)廣建鑫公司雖辯稱其於95年1月16日將完成之夾具圖片
        與動作情節錄影，以電子郵件寄至工機廠主管處並通知
        現場主管，未違約云云，並提出光碟1片、電腦畫面為
        證（見本院卷第85頁至第87頁、第111頁），惟本件標
        的物是一加工自動連線機組的傳輸設備，即能將三陽公
        司製作之半成品，以夾具夾起，置於機器上，由機器加
        工，再將半成品拿起，移動後置於下一台機器內，業據
        證人甲○○證述明確。則94年12月14日會議紀錄所指由
        三陽公司確認夾具之信賴度，應係指該夾具能現場實際
        操作，若未能實際操作，顯難以判斷該夾具之靈敏度、
        密合度等等是否符合三陽公司生產線之需求。故廣建鑫
        公司僅將夾具之圖片與動作情節錄影後，以電子郵件寄
        至三陽公司處，尚難認三陽公司已確認該夾具之信賴度
        。況依上開會議紀錄所示，三陽公司確認夾具之時間係
        在94年12月14日起至95年1月5日止，廣建鑫公司遲至95
        年1月16日始傳送該電子郵件，亦已逾越上開期限，是
        廣建鑫公司辯稱未違約云云，殊難採信。
      (4)上訴人辯稱系爭加工自動連線機組無法通過驗收，係被
        上訴人要求變更設計所致云云，惟依系爭契約第7條驗
        收基準「依甲方（指三陽公司）所提之設備規範為主，
        乙方（指廣建鑫公司）所提附於本合約書內之估價單、
        仕樣圖、圖件、目（型）錄等為輔。若前述書面文件規
        定不清者或甲乙雙方所提規範內容有抵觸時，則以雙方
        人員之檢討紀錄為依據，否則仍以甲方之設備規範為最
        終依據」字句（見前揭1498號卷第22頁），顯然系爭機
        組是為符合三陽公司生產線需求而設計，縱使三陽公司
        要求廣建鑫公司修改設計，增加機台滑動底座，以利機
        台後續更換作業，亦難認三陽公司有何違約之情事，廣
        建鑫公司就上開夾具未能獲得確認一節，仍無法免責，
        故上訴人此項抗辯，亦非足取。
      (5)上訴人再辯稱三陽公司就系爭定金給付遲延，未於簽訂
        系爭契約時給付，違反系爭契約第6條付款辦法第1款及
        第10條特約事項第8款之約定，其已解約云云。查系爭
        契約第6條「付款辦法」第1款及第10條「特約事項」第
        8款固然約定「訂立合約時甲方（即三陽公司）應預付
        乙方（即廣建鑫公司）訂金新台幣壹佰肆拾柒萬貳仟元
        整」、「甲方未依第6條規定付款（任一已到期之階段
        ）乙方得終止合約，並要求賠償一切損失」（見前揭14
        98號卷第22頁、第23頁）。而三陽公司係於93年6月2日
        給付系爭定金予廣建鑫公司，為兩造所不爭執，相對於
        系爭契約所定應給付之時間即93年3月24日（契約簽定
        當日），雖遲延給付2月又9日，惟廣建鑫公司收受系爭
        定金後，並無異議，且繼續設計製造系爭加工自動連線
        機組，亦有93年10月22日、94年12月14日會議紀錄、設
        計圖說足參（見本院卷第17頁至第26頁），其於原審提
        出95年12月29日答辯狀始為解約之意思表示，此點亦據
        廣建鑫公司在原審陳述明確（見前揭771號卷第14頁、
        第53頁），而系爭契約經三陽公司以95年5月9日存證信
        函為解除契約之意思表示，廣建鑫公司於翌日即95年5
        月10日收受該存證信函（詳如後述），故系爭契約業經
        三陽公司合法解除在先，廣建鑫公司上開95年12月29日
        解除契約之意思表示，於法不合，此項辯解，委不足取
        。
      (6)綜上，三陽公司主張廣建鑫公司設計之自動化設備，迄
        95年1月5日止無法通過驗收等情，洵屬可採。
    3.按契約解除時，當事人雙方回復原狀之義務，除法律另有
      規定或契約另有訂定外，如受領之給付為金錢者，應附加
      自受領時起之利息償還之，民法第259條第2款規定甚明。
      本件三陽公司以廣建鑫公司迄95年1月5日止未能完成夾具
      確認進度，系爭契約已無法履行為由，而於95年5月9日以
      存證信函解除系爭契約，並請求廣建鑫公司應於95年5月
      22日返還系爭定金，廣建鑫公司於95年5月10日收受該存
      證信函等情，有存證信函、廣建鑫公司之收件回執可稽（
      見本院卷第64頁、第65頁），自堪採信。三陽公司解除系
      爭契約，尚難認有何違反誠信原則之情事，上訴人指稱違
      反誠信原則云云，洵屬無據。是系爭契約已於95年5月10
      日合法解除，廣建鑫公司即應於95年5月22日返還系爭定
      金，戊○○為連帶保證人，應與廣建鑫公司就系爭定金負
      連帶返還義務，三陽公司請求廣建鑫公司、戊○○連帶給
      付系爭定金及自95年5月23日起加計法定遲延利息，洵屬
      有據，應予准許。
  (二)關於反訴部分：
    1.如前所述，三陽公司於93年6月2日給付系爭定金予廣建鑫
      公司，相對於系爭契約所定應給付時間即93年3月24日（
      契約簽定當日），雖遲延給付2月又9日，然三陽公司已以
      廣建鑫公司給付遲延為由，而以95年5月9日存證信函為解
      除契約之意思表示，廣建鑫公司於同年月10日收受該存證
      信函，故系爭契約業經三陽公司於95年5月10日合法解除
      。廣建鑫公司遲至97年1月29日始以三陽公司遲延給付系
      爭定金為由而終止契約，請求損害賠償（見本院卷第107
      頁），其所為終止契約之意思表示，於法不合。
    2.又系爭契約業經三陽公司合法解除，廣建鑫公司並無契約
      尾款2,208,000元之給付請求權，又其終止契約並不生效
      力，據此而請求營業損失500萬元云云，殊非足取。
    3.綜上，廣建鑫公司提起反訴，請求三陽公司賠償營業損失
      500萬元及給付契約尾款2,208,000元，於法無據，應予駁
      回。
六、從而，三陽公司依解除契約回復原狀請求權，本訴請求廣建
    鑫公司、戊○○連帶給付系爭定金及自95年5月23日起至清
    償日止，按年息5％計算之利息，洵屬有據，應予准許。原
    審為上訴人敗訴之判決，並為供擔保得假執行之諭知，並無
    不合，上訴意旨指摘原判決不當，求予廢棄，為無理由，應
    駁回上訴。另廣建鑫公司終止契約並不合法，其提起反訴，
    請求三陽公司賠償營業損失500萬元及給付契約尾款2,208,0
    00元，即非有據，應予駁回。
七、本件因事證已臻明確，兩造其餘攻繫、防禦及提出之證據資
    料，均經本院審酌後，認對判決結果不生影響，爰無庸逐一
    論述，附此說明。
八、據上論結，本件上訴及廣建鑫公司之反訴均無理由，依民事
    訴訟法第449條第1項、第78條、第85條第1項前段，判決如
    主文。
中    華    民    國    97    年    2     月    19    日
                    民事第十六庭
                        審判長法  官  沈方維
                              法  官  湯美玉
                              法  官  呂淑玲
正本係照原本作成。
廣建鑫企業有限公司反訴部分如不服本判決，應於收受送達後20
日內向本院提出上訴書狀，其未表明上訴理由者，應於提出上訴
後20日內向本院補提理由書狀（均須按他造當事人之人數附繕本
）上訴時應提出委任律師或具有律師資格之人之委任狀；委任有
律師資格者，另應附具律師資格證書及釋明委任人與受任人有民
事訴訟法第466條之1第1項但書或第2項（詳附註）所定關係之釋
明文書影本。
中    華    民    國    97    年    2     月    19    日
                              書記官  明祖全
附註：
民事訴訟法第466條之1（第1項、第2項）：
對於第二審判決上訴，上訴人應委任律師為訴訟代理人。但上訴
人或其他法定代理人具有律師資格者，不在此限。
上訴人之配偶、三親等內之血親、二親等內之姻親，或上訴人為
法人、中央或地方機關時，其所屬專任人員具有律師資格並經法
院認為適當者，亦得為第三審訴訟代理人。


司法院資訊處製作；財團法人民間司法改革基金會備份。
